---
title: "Inicio R!!! Curso trimestral"
author: "J. Arévalo"
date: "11/15/2021"
output:
  html_document: 
    toc: yes
    number_sections: yes
editor_options: 
  chunk_output_type: console
---

```{r setup, include=FALSE}
knitr::opts_chunk$set(echo = TRUE)
```

# Saludar a R. 

```{r hola.R, echo=FALSE}
print("Hello world!!")
print("Hola R, soy Pepe!")
```

```{r}
print("Hola R!!")
```

```{r buen.dia, echo=TRUE}
print("Hola grupo, Buen día!")
```

## R es una gran calculadora.

### Aritmética básica

#### suma, resta 

##### multip.

###### Div.

:-) Texto 

:-) Texto 

```{r Aritmetica}
3+3 
5-3
3*5
3/2
4^2
3^3
3^2
```

### Raíz cuadrada

```{r sqrt}
9^(1/2)
sqrt(4)
2^(1/2)
sqrt(9)
```

### Exp. negativo

```{r Exp.neg}
3^-3
10^-5
```


### Div. enteros

```{r Div.Ent}
325/16
325%/%16
```

Modulo o residuo

```{r Residuo}
325 %% 16
320 %% 16
15%/% 7  # Entero
15 %% 7  # Residuo
```

Exponente negativo

```{r Num.Exp.neg}
(-6)^(1/3)  # NaN
-6^(1/3)
(-6)^2.3    #NaN
-6^2.3
```

Funciones matemáticas dentro del lenguaje

```{r Logaritmos}
log(10)
exp(1)
log10(10)
```

Log de diferentes bases: log base 3 de 81

```{r Otras.bases.Log}
log(81,3)
log(27,3)
log(100,5)
log(100,3.1)
```

Las opciones en las funciones de escriben después de un ","

Raíz cuadrada (**sqrt()**) y valores absolutos (**abs()**) de un **_número_**(s)

```{r abs.number}
sqrt(10)
abs(-4.5)
-6^(1/3)
abs(-6^(1/3))
abs((4*5/(4*5))*-10)
```

Factoria x!

```{r Factorial}
factorial(3)
factorial(5)
factorial(12)
factorial(123)
```

Coeficiente binomial *choose(8,4)* **n!/(x!(n-x)!)**

```{r coef.binomial}
choose(6,3)
choose(8,4)
```

*gamma* Gamma(x) o **(x-1)!**

```{r Gamma}
gamma(3)
gamma(5)
gamma(10)
factorial(9)
```

Log natural de Gamma

```{r Lgamma}
lgamma(5)
lgamma(10)
```

Función del entero menor más cercano, *floor()*

```{r Floor}
floor(5.3)
floor(5.9)
```

Entero mayor más cercano *ceiling()*

```{r ceiling}
ceiling(9.8)
ceiling(5.3)
```

Entero más cercano entre X y 0 **trunc(+)** = *floor* para posit. y **trunc(-)** = *ceiling* para neg.

```{r Trunc}
trunc(1.4)
trunc(8.9)
trunc(-1.7)
trunc(-6.3)
```

Función redondea el valor de x a entero

```{r Round}
round(5.6)
round(5.4)
round(9.4567, digits=2)
round(9.4567)
round(5.8799879, digits= 3)
round(5.8799879, digits = 2)
round(5.8299879, digits=4)
```

## Mi primera función!!! que **Chido**!!

**redondeo**

```{r F.redondeo}
redondeo <- function(x){
    floor(x + 0.5) 
 }
```
Sintaxis en **R**

funcion(x)

Prueba de mi función *redondeo*:

```{Test.F.redondeo}
redondeo(5.6)
redondeo(1.2)
redondeo(9.45634)
```

```{r Test.F.redondeo.salida, echo=TRUE}
redondeo(5.6)
redondeo(1.2)
redondeo(9.45634)
```

**signif** asigna a x n dígitos en notación científica

```{r signif}
signif(187654329, digits=3)
signif(12345678910, digits=4)
signif(12345678910, digits=5)
```

Números al azar, genera n números aleatoreos entre 0 y 1 en una distribución uniforme, **runif()**

```{r runif}
runif(3)
runif(10)
runif(100)
```

### Sample genera números al azar sin remplazo (replace= FALSE).

```{r f.sample}
sample(1:56,6, replace = FALSE)
```


## Tarea:
Números aleatorios, vector de 10 números enteros.

Creación del vector (vector10):

```{r C.vector10.azar}
vector10 <- round((runif(10) * 100))
```

Vector con 10 números aleatorios. 

```{r Disp.vector10.azar}
vector10
```

### Otro ejemplo:

Genere 10 números al azar (dist. normal) para muestrear en 10 cuadrantes en un mapa de 100 cuadrantes.


```{r Vextor100.diff.formats}
cuadrantes100 <-  ceiling(runif(10) * 100) 
cuadrantes100A <- round(runif(10) * 100, digits = 0)
cuadrantes100B <- redondeo(runif(10) * 100)
cuadrantes100
cuadrantes100A
cuadrantes100B
```

Medias 
```{r media.cuadrantes.all}
mean(cuadrantes100)
mean(cuadrantes100A)
mean(cuadrantes100B)
```


Generar 10 alturas entre 5-40m. 

```{r Alturas}
Alturas <- floor(runif(10, min = 5, max = 40)) 
Alturas
plot(Alturas)
```

#### Objetos en un texto

La media de los valores de las diferentes listas de los valores generados al azar del *cuadrante100* es **`r mean(cuadrantes100)`**, la cual es diferente a la media de *cuadrantes100A*, **`r mean(cuadrantes100A)`** y la media de *cuadrantes100B* es **`r mean(cuadrantes100B)`**.


La media de cuadrantes100 es `r mean(cuadrantes100)` y la var. es `r var(cuadrantes100)`.  


## Guía de estilo de R 

Se recomienda ver la pag. web. [Estilo R](https://google.github.io/styleguide/Rguide.html)
La cual presenta una guía de estilo general  para la sintaxis de  R.  

Además se encuentra la la guía de estilo de [tidyverse](https://style.tidyverse.org/index.html) que puede ser también consultada. 



## Funciones trigonométricas en radianes

círculo: 2pi = 360°; pi/2 = 90°

pi = `r pi` 

```{r function.pi}
pi
```


### Ángulos los trabaja **R** en radianes.

seno de 90º, seno de pi y coseno de 90º

```{r F.sin.cos}
sin(pi/2)
sin(pi)
cos(pi/2)
```

### Secuencias

```{r Sequence}
1:10
```

secuencia: seq(I, F, incremento o decremento)

```{r Seq.examples}
seq(0,10,1)
seq(0,1,0.1)
seq(9,-6,-1)
seq(-6,-12,-0.5)
seq(12, 6,  -0.2)
```

Secuencias con la opción **along**

```{r Sequence.along}
seq(from=2, by =-1, along= 1:20)
seq(from=10, by =-3, along= 1:10)
seq(from=1, by = 2, along= 1:20)
```

Generar repeticiones en una secuencia

```{r Rep.numbers}
rep(3.3, 10)
rep(1:3,2)
rep(1:5,5)
rep(1:5, each=5)
rep(1:5, rep(2,5))
rep(1:5,1:5)
rep(1:5, c(2,1,3,1,4))
rep(1:5, c(1,2,3,4,5))
```

Repetición de caracteres, letras, letras y números, con la función **rep()**

```{r Rep.charc}
rep(c("masculino_0","femenino_1","hermafrodita_2"), c(1,2,3))
rep(c("hola","adios","mañana","ayer","pasado","presente"), c(2,1,2,1,2,1))
```

Asignación, la creación de objetos en **R**

Todos los cálculos pueden ser almacenados en objetos usando el operador de asignación **\<-** o el caracter =

Reglas para crear un objeto:

1.  No puede contener símbolos ?¡\*+#
2.  Se puede utilizar ".", "\_" o iniciar con punto; **hola_1carnal**
3.  Los nombres de los objetos pueden contener números pero no al inicio.
4.  R diferencia las mayúsculas de las minúsculas, **X** es diferente a **x** y **algo** es diferente a **algO**.

Tipos de objetos:

#### Vector

Crear un vector en **R**

Variable *y*

```{r Exmpl.vector.y}
y <- c(1,2,3,4,5,6,7,8,9)
y
```

Variable *x*

```{r Exmpl.vector.x}
x <- c(5,6,7,4,6,7,5,6,8,7,5)
x
```

Función **sum()**

```{r Sum.vector.x}
sum(x)
sum(x<5)
sum(x>7)
sum(x<7)
sum(x[x<7])
```

#### Lógico (TRUE FALSE)

Condicional lógico

```{r Qst.cond.logc}
x
x <= 7
```

Multiplicación de valores lógicos por un valor numérico, resulta en valores numéricos.

```{r Tms.logc.val.}
x
x*(x<7)
```

Sumatoria **sum()**

```{r Sum}
sum(x*(x<7))
```

##### Listas

```{r List.feliz}
lista_feliz <- c(x, "Hola", "Hola", "Adios", x<7, y)
lista_feliz
```

### Matrices

Arreglo de renglones y columnas.

Ejemplo para poner nombres a los renglones y columnas.


```{r Mtrx.names.C.R}
mdat <- matrix(c(1,2,3, 11,12,13), nrow = 2, ncol = 3, byrow = TRUE, dimnames = list(c("row_1", "row_2"), c("C.1", "C.2", "C.3")))
mdat
```


### Dataframe (bases de datos con diferentees variables)

```{r Objects.for.DF}
n = c(2, 4, 6) 
x = c(1,3,5)
s = c("xaa", "ybb", "zcc") 
b = c(TRUE, FALSE, TRUE)
especies <- factor(c("An","Pl","Fn"))
```

```{r Str.var.DF}
str(especies)
str(s)
str(b)
str(n)
```

Asignar objetos a un **Dataframe**

```{r Objet.dataf}
datf <- data.frame(especies, x, n, s, b)
datf
```

Estructura del objeto, **Dataframe**

```{r Str.dataf}
str(datf)
```

Gráfico de x y n

```{r Plot.sample}
plot(datf$n)
plot(datf$x,datf$n, xlab = "estos es x", ylab = "esto es y (n)")
```

-----------------------------------------------------------------

### Gráfica de un una variable tipo Factor y una variable tipo numérica, tomado del dataframe, *iris*, Especies y Ancho sepalos.

```{r Load.DF.iris}
library(datasets)
data("iris")
```


```{r library.help.}
?iris
library(help = "datasets")
```

```{r ejemploCO"}
data("CO2")
head(CO2)
tail(CO2)
```


¿Cómo es el data frame de *iris*?

```{r Str.iris}
str(iris)
```

Conocer un data frame completo.

Conocer el data frame:
```{r Show.iris}
head(iris)
tail(iris)
# iris
```

Estadísticos descriptivos de **iris**

```{r Summary.iris}
summary(iris)
```

Gráfica de la variable factor (Species) y la variable Sepal.Wdth, de las tres especies

```{r Plot.irisSp-Sep.Width}
plot(iris$Species,iris$Sepal.Width, xlab = "Especies", ylab = "Ancho sepalos (cm)")
plot(iris$Species,iris$Sepal.Length, xlab = "Especies", ylab = "Largo sepalos (cm)")
plot(iris$Species,iris$Petal.Width, xlab = "Especies", ylab = "Ancho petalos (cm)")
plot(iris$Species,iris$Petal.Length, xlab = "Especies", ylab = "Largo petalos (cm)")
```

Gráfico matriz de las variables del data frame *iris*.

```{r}
pairs(iris[1:4], main="Datos de Iris (rojo=setosa, verde=versicolor, azul=virginica)",
      pch=23, bg=c("red","green3","blue")[unclass(iris$Species)])
plot(iris)
```

#### Crear un histograma de los valores de la long. de los Sepalos

```{r basic.histogram}
hist(iris$Sepal.Length)
hist(iris$Sepal.Width)
hist(iris$Petal.Length)
hist(iris$Petal.Width)
```
 

Histograma por grupos  (pequeños múltiplos)

```{r hist.group}
par(mfrow = c(3,1))
hist(iris$Petal.Width[iris$Species == "setosa"],
xlim = c(0,3),
breaks = 9, 
main = "Ancho petalos de I. setos",
xlab = "",
ylab = "Frecuencia",
col = "red")

hist(iris$Petal.Width[iris$Species == "versicolor"],
xlim = c(0,3),
breaks = 9, 
main = "Ancho petalos de I. versicolor",
xlab = "", 
ylab = "Frecuencia",
col = "green3")

hist(iris$Petal.Width[iris$Species == "virginica"],
xlim = c(0,3),
breaks = 9, 
main = "Ancho petalos de I. virginica",
xlab = "", 
ylab = "Frecuencia",
col = "blue")
par(mfrow = c(1,1))
```


```{r hist.SL.iris}
hist(iris$Sepal.Length,
     col='steelblue',
     main='Histograma',
     xlab='Longitud',
     ylab='Frecuencia')
```

#### Plot de las variables: Sepal Width vs. Sepal Length (Alometría)

```{r plot.SW.SL.iris}
plot(iris$Sepal.Width, iris$Sepal.Length,
     col='steelblue',
     main='Scatterplot',
     xlab='Sepal Width (cm)',
     ylab='Sepal Length (cm)',
     pch=17)
```
#### Boxplot of species vs. sepal length


```{r boxplot.Sepal.L.sp.iris}
boxplot(Sepal.Length~Species,
        data=iris,
        main='Sepal Length by Species',
        xlab='Species',
        ylab='Sepal Length',
        col='steelblue',
        border='black')
```


```{r}
library(psych)
```


```{r}
describe(iris)
```

output de la función:

vars: número de columna 

n: Número de casos validos

mean: Valor de la media 

median: Valor de la mediana 

trimmed: The trimmed mean (media ajustada) (por default recorta el 10% de la observaciones de cada lado)

mad: Desviación absoluta de la mediana (de la mediana)

min: Valor mínimo 

max: Valor máximo 

range: Rango de valores  (max – min)

skew: Asimetría (sesgado/desviar/oblicuo/inclinado) The skewness

kurtosis: Curtosis (el grado de concentración o apuntamiento al rededor de la zona central, + leptocúrtica (>3) y - platicúrtica (<3), mesocúrtica (=3))

se: Error estandard 


#### Tabla resumen pequeña

```{r}
describe(iris, fast=TRUE)
```

#### Tabla resumen de solo una o mas variables (columnas)
```{r}
describe(iris[ , c('Sepal.Length', 'Sepal.Width')], fast=TRUE)
```

#### Tabla resumen de grupos variable _Species_ 

```{r}
describeBy(iris[1:4], group=iris$Species, fast=TRUE)
```





#### Tarea:

Graficar long y anchos del Data frame *iris* y probar las opciones de los tipos (type) en diferentes gráficas.

Graficar las especies y las diferentes variables del data frame:

comparar con la función **hist()** el plot(, , type= "h" )

Ejemplo:

1a opción

```{r Plot.iris.Sep.Lngth}
plot(iris$Sepal.Length, type = "h")
```

2a opción

```{r Plot.iris.Sep.lngth.2opt}
plot(iris$Sepal.Length)
```

Histograma de frecuencias de la longitud de lo sepalos del iris data frame.

```{r hist.frec.Sep.Lngth}
hist(iris$Sepal.Length, main = "Long. sepalos de Iris", xlab = "Long.", ylab = "Frecuencia", freq= TRUE)
```

```{r hist.Dns.Sep.Lngth}
hist(iris$Sepal.Length, main = "Long. sepalos de Iris", xlab = "Long.", ylab = "Densidad", freq= FALSE)
```


## Leer data tables and csv files. 


#### Data tables

```{r read.from.objet}
Datos = ("
Sexo    Altura  Peso
M        190     95
F        170     66
F        165     60
M        183     90
M        166     80
M        172     90
F        156     50
F        168     56
F        155     50
M        175     76
")
```


```{r read.Datos}
Dt1 <- read.table(textConnection(Datos),header = TRUE)
```

```{r Dt1.str}
Dt1
str(Dt1)
plot(Dt1$Altura, Dt1$Peso)
boxplot(Dt1$Peso ~ Dt1$Sexo)
```

Lectura desde un archivo ASCII, *file.dat*

```{r read.ASCII.dat}
Dt1a = read.table("~/Proyectos/Cursos/Curso-R-Biol-PP/Datos/Dt_S_A_P.dat", header = TRUE)
```

```{r str.DT1a}
str(Dt1a)
plot(Dt1a$Altura, Dt1a$Peso)
```




```{r read.txt.file}
dataRunner <- read.table("~/Proyectos/Cursos/Curso-R-Biol-PP/Datos/runners100m2020.txt", header = TRUE, sep = ",")
View(dataRunner)
```

```{r read.choose.txt}
#datas1 <- read.table(file.choose(), header = TRUE, sep=",")
#View(datas1)
```


```{r read.choose.csv}
#datas1a <- read.csv(file.choose(), header = TRUE, sep=",")
#View(datas1)
```

```{r read.csv.file}
runners100m2020 <- read.csv("~/Proyectos/Cursos/Curso-R-Biol-PP/Datos/runners100m2020.csv")
View(runners100m2020)
```


```{r read_csv.file}
library(readr)
runners100m2020 <- read_csv("~/Proyectos/Cursos/Curso-R-Biol-PP/Datos/runners100m2020.csv")
View(runners100m2020)
```





